---
date: 2023-10-10
lesson: PrePro1
thema: Vorbereitung
index: 0
knitr:
  opts_chunk: 
    collapse: true
---

## Vorbereitung {#sec-prepro-vorbereitung}

Im Rahmen von Prepro 1 - 3 werden wir folgende Packages brauchen: `dplyr`, `ggplot2`, `lubridate`, `readr` und `tidyr`. Wir empfehlen, diese bereits *vor* der ersten Lektion zu installieren. Einzelne Packages werden typischerweise folgendermassen installiert: 

```{r}
#| eval: false

install.packages("dplyr")     # Anführungs- und Schlusszeichen sind zwingend
install.packages("ggplot2")
...                           # usw.
```

Mit nachstehendem Code werden alle noch nicht installierten packages automatisch installiert.

```{r}
#| eval: false

ipak <- function(pkg) {
  new.pkg <- pkg[!(pkg %in% installed.packages()[, "Package"])]
  if (length(new.pkg)) {
    install.packages(new.pkg, dependencies = TRUE)
  }
}

packages <- c("dplyr", "ggplot2", "lubridate", "readr", "tidyr")

ipak(packages)
```

Zudem könnt ihr die Daten für die Übungen auf [Moodle](https://moodle.zhaw.ch/mod/resource/view.php?id=976899) herunterladen.